【裁判字號】    89,訴,253
【裁判日期】    891004
【裁判案由】    證券交易法
【裁判全文】
臺北高等行政法院判決                              八十九年度訴字第二五三號
                              .
    原      告  甲○○
                乙○○
    訴訟代收人  張慶帆律師
    複代理人    王聖舜律師
    被      告  財政部證券暨期貨管理委員會
    代  表  人  林宗勇
    訴訟代理人  丙○○
    訴訟代理人  丁○○
右當事人間因違反證券交易法事件，原告不服行政院中華民國八十九年五月十九日台
八十九年訴字第一四三七三號再訴願決定，提起行政訴訟，本院判決如左：
主    文
再訴願決定、訴願決定及原處分均撤銷。
訴訟費用由被告負擔。
事    實
一、事實概要：本件原告甲○○係國揚實業股份有限公司（以下簡稱國揚公司）、漢
    華投資股份有限公司（以下簡稱漢華公司）之負責人，乙○○係承陽投資股份有
    限公司（以下簡稱承陽公司）之負責人，原處分機關財政部證券暨期貨管理委員
    會以該等公司截至八十六年六月十七日共同取得福益實業股份有限公司（以下簡
    稱福益公司）股票計二七、六八七、○○二股，超過福益公司已發行股份總額二
    六四、○○○、○○○股之百分之十，未於取得後十日內向該會申報並公告，有
    違證券交易法第四十三條第一項規定，乃依同法第一百七十八條第一項第一款及
    第一百七十九條規定，以八十八年四月十九日（八八）台財證（三）字第○○一
    六○八號處分書處原告等罰鍰八萬元（折合新台幣二十四萬元），原告等不服，
    經向財政部提起訴願，遭該部以八十八年十二月六日台財訴字第八八○五○六八
    五四號決定駁回，復向行政院提起再訴願，亦遭該院以八十九年五月十九日台八
    十九年訴字第一四三七三號決定駁回。
二、兩造聲明：
  （一）原告聲明求為判決：訴願決定、再訴願決定及原處分均撤銷。訴訟費用由被
        告負擔。
  （二）被告聲明求為判決：駁回原告之訴。
三、兩造之爭點：
    證券交易法第四十三條之一第一項規定：「任何人單獨或與他人共同取得任一公
    開發行公司已發行股份總額超過百分之十之股份者，應於取得後十日內，向主管
    機關申報其取得股份之目的、資金來源及主管機關所規定應行申報之事項；如有
    變動時並隨時補正之。」違反上開規定者，依同法第一百七十八條第一項第一款
    「有左列情事之一者，處二萬元以上十萬元以下罰鍰：一、違反‧‧‧第四十三
    條之一第一項‧‧‧規定者」及第一百七十九條「法人違反本法之規定者，依本
    章各條之規定處罰其為行為之負責人。」其中第四十三條之一第一項所規定「與
    他人共同取得任一公開發行公司已發行股份總額超過百分之十之股份者」，依「
    證券交易法第四十三條之一第一項取得股份申報事項要點」第三點第（二）項，
    所謂與他人共同取得包括「本人及配偶、未成年子女及二親等以內親屬持有表決
    權股份合計超過三分之一之公司或擔任過半數董事、監察人或董事長、總經理之
    公司取得股份者。」該要點之規定是否逾越母法。
（一）原告主張之理由：
    （１）證券交易法第四十三條之一第一項所謂「共同取得股份」，應係指與他人
          共同集資取得股份或持有股份而言，查原告公司等為各自獨立之法人，彼
          此並無共同集資、集資計畫，復無持分共有福益公司之股份，顯非共同取
          得人，是原告等應無須依同法第四十三條之一第一項規定申報取得股份之
          目的、資金來源，並於上開申報事項變動時補正之。
    （２）證券交易法第四十三條之一第一項規定，僅授權主管機關規定取得股份之
          目的、資金來源等無涉及人民權利之申報事項，要無授權主管機關就「共
          同取得」之構成要件為定義之規定，準此，被告機關予以擴大範圍所制定
          出之職權命令，於法自屬不合。
（二）被告主張之理由：
    （１）人民違反法律上之義務而應受行政罰之行為，法律無特別規定時，雖不以
          出於故意為必要，仍須以過失為其責任條件。但應受行政罰之行為，僅須
          違反禁止規定或作為義務，而不以發生損害或危險為其要件者，推定為有
          過失，於行為人不能舉證證明自己無過失時，即應受罰。‧‧‧」司法院
          釋字第二百七十五號著有解釋。
    （２）按證券交易法第二條前段「有價證券之募集、發行、買賣，其管理、監督
          依本法之規定」及同法第三條「本法所稱主管機關，為財政部證券暨期貨
          管理委員會。」之規定，被告為證券交易法之主管機關。次依同法第四十
          三條之一第一項之立法意旨係期使公開發行公司股權發生重大變化時，其
          資訊能即時且充分公開，使證券主管機關及一般投資人能瞭解公司股權大
          量異動的情況、未來公司經營權可能發生之變化及經營決策是否連帶發生
          重大改變。被告為期於執行該法之行政行為時具有明確性、可預見性及法
          律秩序安定性，並自我約束違反該規定時，被告機關處分權之行使，以落
          實股權重大異動之管理，特依據該法第四十三條之一第一項第一款之規定
          ─訂定「證券交易法第四十三條之一第一項取得股份申報事項要點」發布
          實施，就該法第四十三條之一第一項之「取得股份」、「共同取得人」、
          「取得方式」等，予以明白規定其定義及適用範圍，以闡釋該規定之含義
          ，使取得人間知悉在何種情形屬共同取得人應行申報，核其性質屬補充性
          解釋規定，為執行該之所必要。據此，本會發布之申報事項要點，已具備
          行政命令之合法性要件，援用該要點之規定所作成之原處分，係符合依法
          行政原則，自屬適法。
    （３）經查國揚公司、承陽公司及漢華公司截至八十六年六月十七日止，累計取
          得福益公司股票共計二七、六八七、○○二股，超過福益公司已發行股份
          總額百分之十以上，次查國揚公司及漢華公司董事長均為原告甲○○，又
          承陽公司為原告甲○○持有表決權股份超過三分之一及與其配偶李琇瑟擔
          任過半數董事之公司，是原告公司等取得福益公司股票之情形，核已符合
          前揭申報事項要點第三點第（二）項有關共同取得人的規定，應依證券交
          易法第四十三條之一第一項規定暨其取得股份申報事項要點規定公告並向
          本會申報。惟原告公司等均未依法申報及公告，本會依證券交易法第一百
          七十八條第一項第一款及第一百七十九條之規定處以罰鍰八萬元，洵屬有
          據，於法尚無違誤。
理    由
一、按行政機關基於其法定職權，固得對多數人民，就一般事項制定普遍抽象適用之
    職權命令，但其內容仍必須遵守有關法律之規定，不得逾越。證券交易法第四十
    三條之一第一項規定：「任何人單獨或與他人共同取得任一公開發行公司已發行
    股份總額超過百分之十之股份者，應於取得後十日內，向主管機關申報其取得股
    份之目的、資金來源及主管機關所規定應行申報之事項；如有變動時並隨時補正
    之。」其中規定主管機關得制定者，為符合該條項規定「單獨或與他人共同取得
    任一公開發行公司已發行股份總額超過百分之十之股份」，所應「申報之事項」
    ，而不及於其他，故被告機關依該條項所制定之「證券交易法第四十三條之一第
    一項取得股份申報事項要點」（以下稱系爭要點），自應遵守上開規定之範圍。
二、查系爭要點第三點規定，「本要點所稱與他人共同取得股份之共同取得人包括、
    、、、（二）本人及其配偶、未成年子女及二親等以內親屬持有表決權股份合計
    超過三分之一之公司或擔任過半數董事、監察人或董事長、總經理之公司取得股
    份者」，乃係就申報義務主體所取得之股份範圍加以規範，與證券交易法第四十
    三條之一第一項規定主管機關依其職權訂定「申報事項」之範圍有所不同。按關
    於人民在何種情形下，有義務主動向主管機關申報其取得公開發行公司股份之股
    數，證券交易法第四十三條之一第一項業已明白規定為「單獨或與他人共同取得
    超過已發行公司股份十分之一」者，而所謂單獨取得或共同取得，法律上本有一
    定之意義，即取得為單獨所有或共有（包括分別共有或公同共有）。系爭要點第
    三點（二）將共同取得人之範圍規定包括「本人及其配偶、未成年子女及二親等
    以內親屬持有表決權股份合計超過三分之一之公司或擔任過半數董事、監察人或
    董事長、總經理之公司取得股份者」，實已逾越法律應有之解釋，本院自不受其
    拘束（參照司法院釋字第一三七、二一六號解釋）。
三、又證券交易法第二十二條之二第一項規定，已依該法發行股票公司之董事、監察
    人、經理人或持有公司股份總額超過百分之十之股東，應依該條所規定之一定方
    式為之。同法第二十五條第一項規定，公開發行股票之公司於登記後，應將其董
    事、監察人、經理人或持有公司股份總額超過百分之十之股東，所持有之本公司
    股種類、股數及票面金額，向主管機關申報並公告之。同法第一百五十七條之一
    第一項規定，發行股票公司之董事、監察人、經理人或持有公司股份總額超過百
    分之十之股東，獲悉有重大影響公司股票價格之消息時，在消息公開前不得為股
    票之買賣限制等，依各該法條之規定，均包括其配偶、未成年子女及利用他人名
    義而持有股票者在內（第二十二條之二第三項、第二十五條第三項、第一百五十
    七條之一第五項）。申言之，上開相關證券交易法之規定，就董事、監察人經理
    人及持有公司股份總額超過百分之十之股東有關申報義務之課予、股票移轉自由
    權利之限制，適用於其配偶、未成年子女及利用他人名義而持有股票者，均已有
    明文規定，而同法第四十三條之一對於所謂共同取得人，既無類似之明文規定，
    依法律之邏輯解釋原則，即不應予以擴張解釋。
四、查原告甲○○為國揚公司及漢華公司董事長，又承陽公司（董事長為原告乙○○
    ）為原告甲○○持有表決權股份超過三分之一及與其配偶李琇瑟擔任過半數董事
    之公司，三公司之法人人格均屬個別，其個別取得之福益公司股份亦未達到前述
    應主動向主管機關申報之股數等事實，為兩造所不爭執，被告機關以國揚公司、
    漢華公司、及承揚公司之負責人間有系爭要點第三點（二）所規定之上開關係，
    而將三公司於八十六年六月十七日個別所有之福益公司股份予以合併計算，認其
    已超過百分之十，乃依證券交易法第一百七十八條第一項第一款規定：「有左列
    情事之一者，處二萬元以上十萬元以下罰鍰：一、違反‧‧‧第四十三條之一第
    一項‧‧‧規定者」。證券交易法第一百七十九條：「法人違反本法之規定者，
    依本章各條之規定處罰其為行為之負責人」，處原告等八萬元（折合新台幣二十
    四萬元）罰鍰，於法尚有未合，原告主張原處分為違法，訴願及再訴願決定仍予
    維持，亦有違誤，即屬可採，爰將再訴願、訴願決定及原處分均予以撤銷。
五、至於為使公開發行公司之股權發生重大變化時，資訊能及時且充分公開，使證券
    主管機關及投資大眾能有所了解，落實股權重大異動之管理，並確保投資大眾之
    權益，在公開發行公司股權發生變動之情形下，課以關係人有向主管機關申報之
    義務，固屬必要，惟其既涉及人民之義務，依中央法規標準法第五條第二款規定
    ，自應以法律之形式為之，並此敘明。
六、據上論結，本件原告之訴為有理由，並依行政訴訟法第九十八條第三項前段規定
    ，判決如主文。
中      華      民      國    八十九    年      十      月      四      日
                          臺北高等行政法院  第四庭
                                            審判長  法  官  張瓊文
                                                    法  官  黃清光
                                                    法  官  梁力求
右正本證明與原本無異。
如不服本判決，應於收受送達後二十日內向本院提出上訴狀，如未於上訴狀內表明上訴理
由，應於提起上訴後二十日內向本院提出理由書。
中      華      民      國    八十九    年      十      月      六      日
                                                    書記官  羅義昌


司法院資訊處製作；財團法人民間司法改革基金會備份。
